【裁判字號】    98,審訴,737
【裁判日期】    990107
【裁判案由】    偽造文書等
【裁判全文】
臺灣士林地方法院刑事判決             98年度審訴字第737號
公  訴  人  臺灣士林地方法院檢察署檢察官
被      告  甲○○
上列被告因偽造文書等案件，經檢察官提起公訴（97年度偵字第
10442 號、98年度偵字第2317號），被告於本院準備程序中就被
訴事實為有罪陳述，經本院合議庭裁定由受命法官獨任行簡式程
序審理，並判決如下：
    主  文
徐瑞雲犯如附表三所示之罪，各處如附表三所示之刑。應執行有
期徒刑年。
    事  實
一、甲○○自民國95年2 月間起，陸續在臺北市士林區○○○路
    ○ 段82巷6 之1 號6 樓住處，以其名義自任會首召集如附表
    一所示3 個互助會，並於各該互助會召集時，分別虛列如附
    表一所示何光勝等人為會員，進而招攬其餘會員入會後，因
    需錢孔急，遂分別意圖為自己不法之所有，而基於詐欺取財
    、偽造準私文書及行使偽造準私文書之犯意，先後在附表一
    所示之開標地點，冒用真實會員名義，偽簽渠等姓名及填寫
    投標金額在標單上，而偽造依民間互助會習慣足以表示該會
    員願以上開標息標取互助會用意之私文書後，向在場參與投
    標之會員揭示而行使，並進而得標，以此方式，使其他活會
    會員及遭冒標之真實會員陷於錯誤，乃將合會金交付予甲○○，足以生損害於遭冒標之會員及其他活會會員（冒標時間
    、遭冒標會員姓名、投標金額，均詳如附表一所示）。甲○○先後以上開方式合計詐得新臺幣（下同）294,000 元（各
    次開標詐取金額，均詳如附表一所示）。
二、甲○○復明知其對外積欠債務已無還款能力，仍分別意圖為
    自己不法之所有，而基於詐欺取財之犯意，先後於附表二所
    示時間，陸續以不實之事由，佯向附表二所示之對象借款，
    同時並以附表二所示之支票、票券及房地所有權狀為擔保，
    致附表二所示之人均不疑有他，遂陸續借款予甲○○（詐騙
    時間、對象、金額及擔保物品，均詳如附表二所示），或接
    續佯向附表二編號9 之癸○○購買珠寶合計79萬元後，隨即
    持之向臺北市○○區○○街某大千珠寶典當花用。嗣於97年
    3 月11日，因甲○○惡性倒會並逃逸無蹤，而上開支票屆期
    亦未獲付款，經乙○○等人逐一查訪會單內之會員及彼此相
    互連繫後，始查悉上情。
三、案經被害人乙○○、寅○○、庚○○、丑○○、己○○、辛○○、壬○○、丙○○、丁○○、戊○○、卯○○、施玉威
    及子○○等人訴由臺灣士林地方法院檢察署檢察官偵查起訴
    ，並經本院改依簡式程序審理。
    理  由
一、按簡式審判程序之證據調查，不受第159 條第1 項之限制，
    刑事訴訟法第273 條之2 定有明文，是依上開規定，於行簡
    式審判程序之案件，被告以外之人於審判外之陳述，除有其
    他不得作為證據之法定事由外，應認具有證據能力。查本件
    如下引用被告以外之人於審判外之陳述，因本案採行簡式審
    判程序，復無其他不得做為證據之法定事由，揆諸首揭說明
    ，應認均具有證據能力，合先敘明。
二、上揭犯罪事實，業據被告甲○○於警詢時、偵查中、本院準
    備程序及審理時迭承不諱（參見97年度他字第2157號卷第12
    7 頁至第131 頁、97年度偵字第10442 號卷第40頁至第44頁
    、第57頁至第64頁、第109 頁至第112 頁、第124 頁至第12
    5 頁、第382 頁至第388 頁、第397 頁至第399 頁、本院卷
    第14頁、第42頁、第56頁），其中犯罪事實一部分，核與告
    訴人乙○○、寅○○、庚○○、丑○○、己○○、辛○○、
    壬○○、丙○○、丁○○及戊○○等人於警詢、偵查中及本
    院審理時指訴渠等均為活會會員，因被告冒用如附表一所示
    會員名義標會，渠等因受被告詐欺而繼續繳交會款之被害情
    節相符（參見同上他字第2157號卷第16頁、第132 頁至第16
    1 頁、偵字第10442 號卷第56頁至第64頁、第108 頁至第11
    2 頁、第124 頁至第126 頁、第359 頁至第362 頁、第382
    頁至第388 頁、第387 頁至第399 頁、本院卷第54頁至第57
    頁），此外，並有附表一所示互助會之會單影本各1 紙、告
    訴人辛○○提出之本金及合會金明細資料1 份、告訴人己○○提出之臺北富邦銀行存摺類存款存入憑條影本10張、告訴
    人丁○○提出之上海商業儲蓄銀行存款憑條影本10張在卷可
    稽（附於同上他字第2157號卷第37頁至第53頁、第199 頁至
    第201 頁、偵字第10442 號卷第8 頁至第28頁、第364 頁至
    第368 頁）；而犯罪事實二部份，核與告訴人乙○○、寅○○、辛○○、卯○○、癸○○及子○○等人於警詢、偵查中
    及本院審理時指訴被告以不實之事由，向渠等詐取金錢或珠
    寶之被害情節相符（參見同上他字第2157號卷第16頁、第37
    頁至第53頁、第132 頁至第161 頁、第175 頁、第181 頁至
    第184 頁、偵字第10442 號卷第56頁至第64頁、第108 頁至
    第112 頁、第124 頁至第126 頁、第359 頁至第362 頁、第
    382 頁至第388 頁、第397 頁至第39 9頁、本院卷第54頁至
    第57頁），此外，並有票號TMA0000000號、TMA0000000號、
    TMA0000000號、TMA0000000號上海商銀天母分行、票號XC00
    00000 號、XC0000000 號、XC0000000 號、0000000 號、
    OC0000000 號華南商業銀行新生分行支票及劉添翼名下聯邦
    票券金融股份有限公司股票各1 紙在卷可參（附於同上他字
    第2157號卷第31頁、第34頁至第35頁、第37頁至第53頁、第
    104 頁至第105 頁、第171 頁至第175 頁、第205 頁）。綜
    上各情參互析之，堪認被告自白與事實相符，可以採信。本
    件事證至為明確，被告犯行堪予認定，應依法論科。
三、論罪部分：
(一)、按民間互助會已標取會款者（即一般所稱之死會），於標取
    會款後不問何人得標，至完會止，本有向會首按時交付會款
    （含標息）之義務，會首冒標會款時，除對於活會會員有冒
    標施詐（即佯稱某某人得標），使活會會員陷於錯誤，誤認
    係被冒標之人得標而交付會款，成立詐欺取財罪外，對於已
    標取會款之會員，因按時繳付會款本為其標取會款後之義務
    ，並無施詐或使其陷於錯誤可言，自無成立詐欺罪之餘地，
    是已標取會款之會員對於嗣後會首之冒標會款，不能認係詐
    欺之被害人（最高法院92年度臺上字第1138號判決意旨參照
    ）。又按我國民間合會，係由會首招募會員參加所組成，每
    於標會時，通常由欲標取會款之會員，在空白紙條上，或僅
    書立其姓名、綽號及數字者，甚或只書寫數字而未書立其姓
    名、綽號，另以上開言詞等方法表示係何會員所出具者，則
    依習慣或特約均足以辨明係該會員以所書數字為標息金額參
    加競標之標單，自應以私文書論（最高法院89年度臺上字第
    1319號、94年度臺上字第1439號判決意旨可資參照）。再按
    冒用他人名義在標單上書寫姓名及所出利息之行為，依民間
    互助會之習慣，除表示標會之會員外，另表示該名義人願出
    所書之利息金額標取會款，並非單純作為投標會員之識別，
    故於標單上冒簽他人姓名，乃表示投標名義人簽名之意思，
    應認係偽造他人之署押（最高法院87年度臺非字第12號判決
    意旨可資參照）。
(二)、查本案系爭互助會投標時，須提出簽寫投標人及投標金額之
    標單，業經認定如前，故核被告甲○○就犯罪事實一所為，
    其先後多次冒用會員名義在標單上簽名及書寫標金，並加以
    行使出示予在場之人而虛偽得標，並向其他活會會員詐取會
    款得手之犯行，均係犯刑法第216 條、第210 條、第220 條
    第1 項之行使偽造準私文書罪及同法第339 條第1 項之詐欺
    取財罪；就犯罪事實二所為，均係犯刑法第339 條第1 項詐
    欺取財罪。又被告就犯罪事實一部分，其於標單上偽造署押
    之行為為偽造準私文書之部分行為，又其偽造準私文書之低
    度行為為行使偽造準私文書之高度行為所吸收，均不另論罪
    。又被告每次冒名投標時，向在場參與投標之多位活會會員
    同時行使偽造標單，均係基於單一犯意為之，均僅構成單純
    一罪，至其每次冒標時之詐欺行為，使多數不知情之會員陷
    於錯誤而交付財物，因侵害法益相同，為同種想像競合犯，
    應從詐欺取財罪之一罪處斷。再被告各次冒標行為均係基於
    詐取活會會員會款之單一行為決意，以一冒標行為同時觸犯
    刑法第216 條行使同法第220 條第1 項、第210 條之偽造準
    私文書罪及同法第339 條第1 項之詐欺取財罪，為異種想像
    競合犯，均應依刑法第55條之規定，從一重之行使偽造準私
    文書罪處斷，公訴人認被告此部份犯行屬包括一罪之接續犯
    ，容有未洽。另被告就附表二編號9 詐騙告訴人癸○○部分
    ，被告雖自96年9 月19日起至同年12月13日止，先後多次佯
    向告訴人癸○○購買珠寶詐取其財物，然其多次詐欺取財犯
    行係在密切接近之時、地所為多次詐欺取財之舉動，復侵害
    同一告訴人之財產法益，依一般社會健全觀念，其行為獨立
    性尚屬薄弱，而屬接續犯之實質上一罪之關係，應依接續犯
    論以一罪。被告所為各次行使偽造私文書犯行（共6 罪）及
    詐欺取財犯行（共11罪），犯意各別，行為互殊，應予分論
    併罰。至就犯罪事實一部分，起訴書僅簡略記載「於上開互
    助會進行時間，以如附表一所示何光勝等人之名義，填寫標
    金於標單上，.. .. ，而行使之」等語，並未具體指出被告
    冒標之時間及冒標金額，又所謂「附表一所示何光勝等人」
    ，究指何人，由起訴書附表一無法辨明，而起訴書所指被害
    人之被害金額如何計算，亦未敘明，雖經本院於第一次準備
    期日前之98年9 月11日裁定命提起公訴之檢察官於1 個月內
    補正，惟逾期仍未補正，經本院於98年12月3 日準備程序中
    再次曉諭補正，始由蒞庭實行公訴檢察官以98年12月9 日補
    充理由書（附於本院卷第44頁至第45頁）敘明補正上開欠缺
    ，基於檢察一體原則，應以補充理由書所載之犯罪事實為本
    件起訴犯罪事實，併此指明。
四、科刑部分
(一)、爰審酌被告以召集互助會之方式，多次冒標詐取活會會員之
    會款共計29萬4 千元，復多次詐騙告訴人等之款項共計560
    萬元，對告訴人等財產之損害程度甚鉅，且其犯後雖於警詢
    時、偵查中、本院準備程序及審理時迭承犯行，然犯後僅分
    別賠償告訴人子○○及寅○○10萬元及5 萬元等部分金額，
    業據告訴人子○○及寅○○於本院審理時陳明在卷（見本院
    卷第56頁），迄今仍未能與告訴人等達成民事和解並賠償損
    害之犯後態度，並考量其犯罪之動機、目的、手段、智識程
    度及生活狀況等一切情狀，分別量處如主文所示之刑，並依
    法定其應執行刑，以示懲儆。
(二)、被告所偽造之標單，均未據告訴人及被告提出扣案，復無證
    據證明上開標單現尚存在，又參酌一般民間互助會之習慣，
    於每次開標完後，當場即將標單撕毀或丟棄之情，堪認上開
    標單均已滅失，故均不為沒收之諭知。另上開標單上所偽造
    之被冒標人之簽名部分，因各該標單皆已滅失亦隨之不存在
    ，自無從依刑法第219 條規定為沒收之宣告，併此敘明。
據上論斷，應依刑事訴訟法第273 條之1 第1 項、第299 條第1
項前段，刑法第216 條、第210 條、第220 條第1 項、第339 條
第1 項、第55條、第51條第5 款，刑法施行法第1 條之1 ，判決
如主文。
本案經檢察官鄭富城到庭執行職務。
中    華    民    國    99    年    1     月     7    日
                  刑事第一庭法  官  吳祚丞
以上正本證明與原本無異。
如不服本判決應於收受判決後10日內向本院提出上訴書狀，並應
敘述具體理由；其未敘述上訴理由者，應於上訴期間屆滿後20日
內向本院補提理由書（均須按他造當事人之人數附繕本）「切勿
逕送上級法院」。
                            書記官  丁梅芬
中    華    民    國    99    年    1     月     7    日
附表一：
┌──┬──┬─────┬─────┬─────┬──────┬──────┐
│編號│會名│起迄日    │每會金額  │虛列會員  │冒用會員名義│冒標日期    │
│    │    │          │（新臺幣）│          │（附註欄計算│冒標金額    │
│    │    │          │標會方式  │          │式編號）    │（新臺幣）  │
│    │    │          │會員人數  │          │            │            │
│    │    │          │（含會首）│          │            │            │
├──┼──┼─────┼─────┼─────┼──────┼──────┤
│一  │A會 │95年2 月15│20,000元  │何光勝、王│辛○○（1） │97年4 月15日│
│    │    │日起至97年│  內標    │美月、林淑│            │（3,200 元）│
│    │    │7 月15日止│  31人    │貞、何振東│壬○○（2） │97年5 月15日│
│    │    │（95年2 月│          │、何尚容、│            │（3,200 元）│
│    │    │15日由會首│          │寅○○、莊│丙○○（3） │97年6 月15日│
│    │    │得標，之後│          │如敏、郭家│            │（3,200 元）│
│    │    │每月15日下│          │華、陳映子│丁○○（4） │97年7 月15日│
│    │    │午7 時許，│          │、簡家輝、│            │（3,200 元）│
│    │    │在臺北市中│          │丑○○、宋│            │            │
│    │    │山北路7 段│          │美華、宋美│            │            │
│    │    │82巷6 之1 │          │珍、簡東霖│            │            │
│    │    │號6 樓開標│          │、徐壽堂、│            │            │
│    │    │）        │          │陳玉玲、徐│            │            │
│    │    │          │          │楚雲、黃秋│            │            │
│    │    │          │          │美        │            │            │
├──┼──┼─────┼─────┼─────┼──────┼──────┤
│二  │B會 │96年9 月10│20,000元  │庚○○、吳│庚○○（5） │96年11月10日│
│    │    │日起至98年│   內標   │月明、何尚│            │（2,000 元）│
│    │    │4 月10日止│   21人   │容、徐壽堂│            │            │
│    │    │（96年9 月│          │、丙○○、│            │            │
│    │    │10日由會首│          │姜蔚屏、姜│            │            │
│    │    │得標，之後│          │蔚蓮、呂翠│            │            │
│    │    │每月10日下│          │娥、戊○○│            │            │
│    │    │午7 時許，│          │、楊秀春、│            │            │
│    │    │在臺北市中│          │林良慧、徐│            │            │
│    │    │山北路7 段│          │楚雲、王美│            │            │
│    │    │82巷6 之1 │          │月、楊麗美│            │            │
│    │    │號6 樓開標│          │          │            │            │
│    │    │）        │          │          │            │            │
├──┼──┼─────┼─────┼─────┼──────┼──────┤
│三  │C會 │96年11月5 │20,000元  │吳月明、吳│乙○○（6） │97年1 月5 日│
│    │    │日起至98年│   內標   │月仲、徐壽│            │（2,000 元）│
│    │    │4 月5 日止│   19人   │堂、徐楚雲│            │            │
│    │    │（96年11月│          │、徐誌堂、│            │            │
│    │    │5 日由會首│          │戊○○、呂│            │            │
│    │    │得標，之後│          │翠娥、呂錦│            │            │
│    │    │每月5 日下│          │達、姜蔚屏│            │            │
│    │    │午7 時30分│          │、張月英、│            │            │
│    │    │，在臺北市│          │乙○○、林│            │            │
│    │    │中山北路7 │          │淑貞、靜緣│            │            │
│    │    │段82巷6之1│          │、陳玫均、│            │            │
│    │    │號6 樓開標│          │江春銀    │            │            │
│    │    │）        │          │          │            │            │
├──┴──┴─────┴─────┴─────┴──────┴──────┤
│詐得會款之計算：                                                          │
│（會費-得標金）X（實際剩餘活會人數- 虛列會員人數）＝詐得活會會款          │
│                                                                          │
│A 會                                                                      │
│1、（00000-0000）X4＝67200                                                │
│2、（00000-0000）X3＝50400                                                │
│3、（00000-0000）X2＝33600                                                │
│4、（00000-0000）X1＝16800                                                │
│合計168,000 元                                                            │
│B 會                                                                      │
│5、（00000-0000）X （21-2《死會會員》-14《虛列會員》） ＝90000            │
│合計90,000元                                                              │
│C 會                                                                      │
│6、（00000-0000）X （19-2《死會會員》-15《虛列會員》） ＝36000            │
│合計36,000元                                                              │
│A 會至C 會總計294,000 元                                                  │
└─────────────────────────────────────┘
附表二：
┌──┬──────┬─────┬─────────┬────────┐
│編號│施用詐術時間│遭詐騙對象│金額（新臺幣）    │擔保物品        │
├──┼──────┼─────┼─────────┼────────┤
│ 1  │96年12月19日│寅○○    │15萬元            │同額之票號TMA033│
│    │            │          │                  │6237號上海商銀天│
│    │            │          │                  │母分行支票1紙   │
├──┼──────┤          ├─────────┼────────┤
│ 2  │96年12月24日│          │20萬元            │同額之票號TMA033│
│    │            │          │                  │6238號上海商銀天│
│    │            │          │                  │母分行支票1紙   │
├──┼──────┼─────┼─────────┼────────┤
│ 3  │96年12月19日│子○○    │40萬元            │票號XC0000000號 │
│    │            │          │                  │之華南商銀新生分│
│    │            │          │                  │行空白支票1紙   │
├──┼──────┤          ├─────────┼────────┤
│ 4  │97年2月1日  │          │126萬元           │同額之票號XC1324│
│    │            │          │                  │122號華南商銀新 │
│    │            │          │                  │生分行支票1紙   │
├──┼──────┤          ├─────────┼────────┤
│ 5  │97年3月4日  │          │20萬              │同額之票號575437│
│    │            │          │                  │9號華南商銀新生 │
│    │            │          │                  │分行支票1紙及劉 │
│    │            │          │                  │添翼（另經檢察官│
│    │            │          │                  │為不起訴處分）名│
│    │            │          │                  │下之聯邦票券股票│
│    │            │          │                  │50 張           │
├──┼──────┼─────┼─────────┼────────┤
│ 6  │97年1月間   │乙○○    │10萬元            │10萬5,000元之票 │
│    │            │          │                  │號XC0000000號華 │
│    │            │          │                  │南商銀新生分行支│
│    │            │          │                  │票1紙           │
├──┼──────┼─────┼─────────┼────────┤
│ 7  │97年1月8日  │卯○○    │100萬元           │同額之票號TMA033│
│    │            │          │                  │6246號上海商銀天│
│    │            │          │                  │母分行支票及劉添│
│    │            │          │                  │翼所有桃園縣龜山│
│    │            │          │                  │鄉○○路6號4樓房│
│    │            │          │                  │地所有權狀各1紙 │
├──┼──────┼─────┼─────────┼────────┤
│ 8  │97年2月27日 │辛○○    │50萬元            │空白支票1紙     │
├──┼──────┼─────┼─────────┼────────┤
│ 9  │96年9月19日 │癸○○    │79萬元（購買珠寶款│                │
│    │起至同年12月│          │項）              │                │
│    │13日止      │          │                  │                │
├──┼──────┤          ├─────────┼────────┤
│ 10 │96年10月10日│          │60萬元            │同額之票號OC0428│
│    │            │          │                  │590號華南商銀新 │
│    │            │          │                  │生分行支票1紙   │
├──┼──────┤          ├─────────┼────────┤
│ 11 │97年3月8日  │          │40萬元            │31萬元之票號TMA0│
│    │            │          │                  │342166號及10萬元│
│    │            │          │                  │之TMA0000000號上│
│    │            │          │                  │海商銀天母分行支│
│    │            │          │                  │票各1紙         │
├──┴──────┴─────┴─────────┴────────┤
│合計詐得款項560萬元                                                 │
└──────────────────────────────────┘
附表三
┌──┬────────────┬─────────────────────┐
│編號│犯罪事實                │判決主文                                  │
├──┼────────────┼─────────────────────┤
│ 一 │97年4 月15日以辛○○名義│甲○○犯行使偽造私文書罪，處有期徒刑肆月。│
│    │冒標。                  │                                          │
├──┼────────────┼─────────────────────┤
│ 二 │97年5 月15日以壬○○名義│甲○○犯行使偽造私文書罪，處有期徒刑肆月。│
│    │冒標。                  │                                          │
├──┼────────────┼─────────────────────┤
│ 三 │97年6 月15日以丙○○名義│甲○○犯行使偽造私文書罪，處有期徒刑肆月。│
│    │冒標。                  │                                          │
├──┼────────────┼─────────────────────┤
│ 四 │97年7 月15日以丁○○名義│甲○○犯行使偽造私文書罪，處有期徒刑肆月。│
│    │冒標。                  │                                          │
├──┼────────────┼─────────────────────┤
│ 五 │96年11月10日以庚○○名義│甲○○犯行使偽造私文書罪，處有期徒刑肆月。│
│    │冒標。                  │                                          │
├──┼────────────┼─────────────────────┤
│ 六 │97年1 月5 日以乙○○名義│甲○○犯行使偽造私文書罪，處有期徒刑肆月。│
│    │冒標。                  │                                          │
├──┼────────────┼─────────────────────┤
│ 七 │96年12月19日詐騙寅○○。│甲○○犯詐欺取財罪，處有期徒刑肆月。      │
├──┼────────────┼─────────────────────┤
│ 八 │96年12月24日詐騙寅○○。│甲○○犯詐欺取財罪，處有期徒刑肆月。      │
├──┼────────────┼─────────────────────┤
│ 九 │96年12月19日詐騙子○○。│甲○○犯詐欺取財罪，處有期徒刑伍月。      │
├──┼────────────┼─────────────────────┤
│ 十 │97年2 月1 日詐騙子○○。│甲○○犯詐欺取財罪，處有期徒刑捌月。      │
├──┼────────────┼─────────────────────┤
│十一│97年3 月4日詐騙子○○。 │甲○○犯詐欺取財罪，處有期徒刑肆月。      │
├──┼────────────┼─────────────────────┤
│十二│97年1 月間詐騙乙○○。  │甲○○犯詐欺取財罪，處有期徒刑月。      │
├──┼────────────┼─────────────────────┤
│十三│97年1 月8 日詐騙卯○○。│甲○○犯詐欺取財罪，處有期徒刑柒月。      │
├──┼────────────┼─────────────────────┤
│十四│97年2 月27日詐騙辛○○。│甲○○犯詐欺取財罪，處有期徒刑伍月。      │
├──┼────────────┼─────────────────────┤
│十五│96年9 月19日起至同年12月│甲○○犯詐欺取財罪，處有期徒刑柒月。      │
│    │13日止接續詐騙癸○○。  │                                          │
├──┼────────────┼─────────────────────┤
│十六│96年10月10日詐騙癸○○。│甲○○犯詐欺取財罪，處有期徒刑柒月。      │
├──┼────────────┼─────────────────────┤
│十七│97年3 月8日詐騙癸○○。 │甲○○犯詐欺取財罪，處有期徒刑伍月。      │
└──┴────────────┴─────────────────────┘
所犯法條：
刑法第216條
行使第 210 條至第 215 條之文書者，依偽造、變造文書或登載
不實事項或使登載不實事項之規定處斷。
刑法第210條
偽造、變造私文書，足以生損害於公眾或他人者，處 5 年以下有
期徒刑。
刑法第220條
在紙上或物品上之文字、符號、圖畫、照像，依習慣或特約，足
以為表示其用意之證明者，關於本章及本章以外各罪，以文書論
。
刑法第339條
意圖為自己或第三人不法之所有，以詐術使人將本人或第三人之
物交付者，處 5 年以下有期徒刑、拘役或科或併科 1 千元以下
罰金。


司法院資訊處製作；財團法人民間司法改革基金會備份。
